臺灣高等法院臺南分院民事判決
109年度重上更一字第48號
上  訴  人  王柏華(即王重助之承當訴訟人)
            陳旭琨(即王重助之承當訴訟人)
被上訴人    洪淑美
訴訟代理人  蘇文奕  律師
            陳郁芬  律師
上列當事人間請求分配表異議之訴事件，上訴人對於中華民國10
4年12月9日臺灣臺南地方法院104年度訴字第714號第一審判決提
起上訴，經最高法院發回更審，上訴人並為訴之追加，本院於11
0年3月9日言詞辯論終結，判決如下：
    主  文
上訴及追加之訴均駁回。
第二審（含追加之訴部分）及發回前第三審訴訟費用均由上訴人
負擔。
    事實及理由
壹、程序方面：
一、按訴訟繫屬中為訴訟標的之法律關係，雖移轉於第三人，於
    訴訟無影響。前項情形，第三人經兩造同意，得聲請代移轉
    之當事人承當訴訟。民事訴訟法第254條第1項、第2項前段
    定有明文。本件原上訴人王重助將對債務人鄭鴻權即鄭文裕
    （下稱鄭鴻權）之票款債權（即臺灣臺南地方法院＜下稱臺
    南地院＞103年度司票字第2232號本票裁定）新臺幣（下同）
    3000萬元，於民國（下同）109年12月6日，分別讓與王柏華
    2200萬元、陳旭琨800萬元，並會同檢據陳報臺南地院民事
    執行處，茲王重助、王柏華、陳旭琨共同檢附債權讓與契約
    書、民事陳報狀具狀聲請由王柏華、陳旭琨代上訴人王重助
    承當訴訟，並經被上訴人同意（見本院卷第147-156、178頁
    ），其等承當訴訟符合民事訴訟法第254條之規定，核無不
    合，應先敘明。
二、次按第二審訴之變更或追加，非經他造同意不得為之，但請
    求之基礎事實同一者，不在此限，民事訴訟法第446條第1項
    、第255條第1項第2款定有明文。本件上訴人在原審依強制
    執行法第41條之規定，起訴請求判決㈠上開廢棄部分，臺南
    地院103年度司執字第99294號給付票款強制執行事件於104
    年4月7日製作之分配表所載次序一被上訴人所受分配之執行
    費債權12萬6000元，及次序三被上訴人所受分配之票款債權
    1142萬3233元，均應予以剔除，不得列入分配。㈡臺南地院1
    03年度司執字第99294號之1給付票款強制執行事件於104年4
    月7日製作之分配表上所載次序二被上訴人洪淑美所受分配
    之票款債權68萬7136元，應予以剔除，不得列入分配。經查
    上訴人於原審及本院前審並未代債務人鄭鴻權提起債務人異
    議之訴，否則在對第一審判決及第二審判決提起上訴，在上
    訴理由狀應會指摘該漏未裁判債務人異議之訴部分。嗣上訴
    人於最高法院發回更審程序中，追加依民法第242條及強制
    執行法第14條之規定為請求，經核其乃基於原所主張之被上
    訴人所有如附表所示之本票債權請求權，均已罹於3年之時
    效消滅之同一請求基礎事實所衍生之爭執，其所為訴之追加
    ，與民事訴訟法第446條第1項但書及第255條第1項第2款規
    定相符，自應予准許。被上訴人雖表示不同意，亦無礙於上
    訴人之追加。
貳、實體方面：
一、上訴人主張：被上訴人前於103年10月13日，執持以附表所
    示本票聲請取得之臺南地院102年度司票字第628號本票裁定
    為執行名義，聲請對鄭鴻權強制執行，經臺南地院民事執行
    處（下稱臺南地院執行處）以103年度司執字第99294號給付
    票款強制執行事件，執行鄭鴻權於同院103年度存字第424號
    擔保提存事件供擔保提存物431萬8303元（提存款431萬3983
    元加計利息4320元），及103年度司執字第70656號強制執行
    事件之分配款1294萬4361元，復經執行處於104年4月7日作
    成103年度司執字第99294號分配表（下稱分配表一），及10
    3年度司執字第99294號之1分配表（下稱分配表二），定於1
    04年4月28日實行分配。伊對被上訴人得受分配之債權金額
    有所爭執，已於同月20日向執行法院聲明異議，並於分配期
    日起10日內之同月30日提起本件分配表異議之訴，且向執行
    法院提出起訴證明，符合強制執行法第41條第3項所定期間
    之規定。被上訴人所有如附表所示之系爭本票票款債權請求
    權，均已罹於3年之時效而消滅，分配表一所載次序1被上訴
    人受分配之執行費12萬6000元，及次序3被上訴人受分配之
    票款1142萬3233元，均應予以剔除，不得列入分配；另分配
    表二所載次序2被上訴人受分配之票款68萬7136元，應予以
    剔除，不得列入分配。伊代位債務人鄭鴻權行使本票票款債
    權請求權消滅時效完成之抗辯等情，而依強制執行法第41條
    提起分配表異議之訴。又系爭強制執行程序既尚未終結，伊
    代位債務人鄭鴻權追加依民法第242條及強制執行法第14條
    債務人異議之訴之法律關係，請求剔除上開債權，不得列入
    分配。
二、被上訴人則以：關於1294萬4361元部分，臺南地院執行處於
    103年12月11日製成分配表，訂於104年1月20日分配，上訴
    人並未依強制執行法第39條第1項規定，對103年12月11日之
    分配表聲明異議，執行處於104年4月7日製作分配表一，並
    訂於同月28日分配，則上訴人並非分配表一之債權人，無權
    提出分配表異議之訴。關於431萬8303元部分，縱執行法院
    因依法變動其他分配債權而重新更正分配表，仍不容前已捨
    棄異議權之債權人或債務人對該應先為分配之無異議部分（
    包括未聲明異議或撤回異議及視為撤回者），再行聲明異議
    並提起分配表異議之訴。臺南地院執行處於104年1月6日製
    作分配表，訂於同月20日分配；嗣於同年2月24日更正分配
    表，並訂於同年3月24日分配；臺南地院執行處嗣又於104年
    4月7日製作分配表，並訂於同月28日分配，上訴人倘認被上
    訴人債權不應列入分配，則應於同年3月24日分配期日前，
    針對同年2月24日分配表提出聲明異議，上訴人既未聲明異
    議，更未於分配期日後10日內提出分配表異議之訴，早已喪
    失異議權。本件執行債務人鄭鴻權對於上開分配表，均未依
    法聲明異議，亦未提起分配表異議之訴，是對伊債權之時效
    抗辯，依法已不得再行主張，自不容上訴人再行代位行使時
    效抗辯。縱認系爭本票裁定所示本票罹於時效，惟依票據法
    第22條第4項規定，伊對於鄭鴻權亦有利益償還請求權，且
    本件系爭本票裁定所示票據之原因關係，係伊與鄭鴻權之借
    貸關係，伊之債權既然存在且未罹於時效，執行法院所製作
    分配表一、二，並無違誤。再者，如附表所示之本票所載日
    期雖分別係100年1月26、28日、同年3月20日、同年6月21日
    ，惟鄭鴻權係於101年9月10日在臺南市政府警察局第五分局
    交付上開票據，是本件票據應於該日成立，則伊於103年10
    月聲請強制執行，行使票據權利，並未罹於時效等語，資為
    抗辯。
三、原審判決駁回上訴人在原審之訴，上訴人不服提起上訴，上
    訴聲明：㈠原判決廢棄。㈡臺南地院103年度司執字第99294號
    給付票款強制執行事件於104年4月7日製作之分配表所載次
    序1被上訴人所受分配之執行費債權12萬6000元，及次序3被
    上訴人所受分配之票款債權1142萬3233元，均予以剔除，不
    得列入分配。㈢臺南法院103年度司執字第99294號之1給付票
    款強制執行事件於104年4月7日製作之分配表所載次序2被上
    訴人所受分配之票款債權68萬7136元，予以剔除，不得列入
    分配。被上訴人答辯聲明：上訴駁回。
四、兩造不爭執及爭執事項：
　㈠不爭執事項
　  ⒈被上訴人執附表所示本票，向臺南地院聲請核發102年司司
      票字第628號本票裁定，並於103年10月13日持上開裁定為
      執行名義，向臺南地院聲請對訴外人鄭鴻權強制執行，經
      臺南地院以103年度司執第9924號給付票款強制執行事件
      ，執行鄭鴻權於臺南地院103年度存字第424號擔保提存事
      件供擔保提存物431萬8303元，及103年度司執字第70656
      號強制執行事件之分配款1294萬4361元。
    ⒉臺南地院103年度司執字第99294號執行事件，就系爭分配
      款1294萬4361元，於103年12月11日製作分配表，經該院
      司法事務官於103年12月19日核定，並通知債權人於104年
      1月20日實施分配，上訴人於104年1月5日聲明參與分配，
      經臺南地院於104年1月8日併案執行。
    ⒊臺南地院103年度司執字第99294號之1執行事件，就系爭提
      存物431萬8303元，於104年1月6日製作分配表，並訂於10
      4年1月20日分配，洪淑美票款債權分配金額385萬4769元
      、不足額713萬9904元。因上訴人已於104年1月5日聲明參
      與分配，惟臺南地院執行處漏未將上訴人列入參與分配，
      上訴人於104年1月16日具狀聲明異議，臺南地院執行處於
      104年2月24日更正分配表，將上訴人列入參與分配並更正
      分配表，經司法事務官於104年2月25日核定，並定於104
      年3月24日實行分配，債權人洪淑美票款債權分配金額103
      萬7193元、不足額995萬7480元。
    ⒋上訴人於104年1月19、20日，對臺南地院執行處103年12月
      11日分配表及104年1月6日分配表所列之債權人洪淑美、
      謝逢珈、郭天禧參與分配之債權聲明異議，惟並未於異議
      後10日內提起確認債權不存在之訴。
    ⒌併案債權人謝逢珈於104年1月19日，對臺南地院執行處103
      年12月11日分配表所列債權人洪淑美參與分配之債權聲明
      異議，並於104年3月5日對洪淑美提起分配表異議之訴，
      惟嗣於104年3月23日撤回強制執行之聲請。臺南地院執行
      處於104年4月7日依職權更正分配表，103年度司執字第99
      294號104年4月7日製作之分配表，洪淑美受分配（次序1)
      執行費債權12萬6000元、（次序3)票款債權1142萬32元、
      不足額640萬0589元；103年度司執字第99294號之1，104
      年4月7日製作之分配表，洪淑美受分配（次序2)票款68萬
      7136元、不足額573萬3444元，並均定於104年4月28日實
      行分配。
    ⒍上訴人於104年4月21日，對臺南地院執行處於104年4月7日
      製作之103年度司執字第99294號分配表及103年度司執字
      第99294號之1分配表，所列洪淑美之票款債權聲明異議；
      並於104年5月4日（具狀日期記載104年4月30日）對洪淑
      美提起分配表異議之訴即本件訴訟。
  ㈡兩造爭執事項：
    上訴人⒈依強制執行法第41條分配表異議之訴、⒉依民法第24
    2條、強制執行法第14條第1項債務人異議之訴之法律關係，
    請求將：⑴臺南地院103年度司執字第99294號強制執行事件
    ，於104年4月7日製作之分配表，所載次序1被上訴人所受分
    配之執行費債權12萬6000元，及次序3被上訴人所受分配之
    票款債權1142萬3233元。⑵臺南地院103年度司執字第99294
    號之1強制執行事件，於104年4月7日製作之分配表，所載次
    序2被上訴人所受分配之票款債權68萬7136元。予以剔除，
    不得列入分配，有無理由？
五、就分配表一（即104年4月7日製作，103年度司執字第99294
    號，執行分配款1294萬4361元）異議之訴部分：
  　㈠按「他債權人參與分配者，應於標的物拍賣、變賣終結或
      依法交債權人承受之日一日前，其不經拍賣或變賣者，應
      於當次分配表作成之日一日前，以書狀聲明之。逾前項期
      間聲明參與分配者，僅得就前項債權人受償餘額而受清償
      ；如尚應就債務人其他財產執行時，其債權額與前項債權
      餘額，除有優先權者外，應按其數額平均受償。」、「對
      於已開始實施強制執行之債務人財產，他債權人再聲請強
      制執行者，已實施執行行為之效力，於為聲請時及於該他
      債權人，應合併其執行程序，並依前二條之規定辦理。」
      ，強制執行法第32、33條分別定有明文。
　　 ⒈上所述標的物不經拍賣或變賣者，應於當次分配表作成之
       日一日前，以書狀聲明之。所謂應於當次分配表，係指
       該次就上述不經拍賣或變賣而執行所得之金額，為實施
       分配而作成之分配表而言。至該分配表作成之時間，以
       執行法官或司法事務官核定分配表之時為準。執行法官
       或司法事務官核定後，縱因債權人或債務人對分配異議
       ，經更正分配表或重新製作分配表，仍應以原分配表作
       成時為準（最高法院101年台抗字第459號、101年度台聲
       字第1258號裁定)。
　　 ⒉參諸同法第5條第1、2項規定：「債權人聲請強制執行，
　　   應以書狀表明左列各款事項，提出於執行法院為之：
　　   當事人及法定代理人。請求實現之權利。書狀內宜記
　　   載執行之標的物、應為之執行行為或本法所定其他事項
　　 　。」，可知民事強制執行原則上採當事人處分權主義，
　　   凡執行程序之開始、進行、終結及對何種標的物為執行
　　 　，參與分配等各種情形，均依債權人之意思定之。故債
　　   務人所有財產雖為一切債權之總擔保，然債權人未於書
　　   狀記載之執行標的物，既非其意欲執行之對象，債權人
　　   當即不能就該執行標的物拍賣所得之金額而受分配。如
　　   就他人查封之特定標的物，表明就該特定物參與分配，
　　   始可就該特定物拍賣價金同受分配。
   ㈡經查，臺南地院執行處103年度司執字第99294號強制執行事
     件就另案103年度司執字第70656號分配款1294萬4361元，
     於103年12月11日第1次製作分配表，經該院司法事務官於1
     03年12月19日核定，並通知債權人於104年1月20日實施分
     配，而上訴人係於104年1月5日始具狀聲明參與分配，經該
     院以104年度司執字第2329號受理後，並於104年1月8日併
     入103年司執字第99294號強制執行。又併案債權人謝逢珈
     於104年1月19日，對臺南地院執行處103年12月11日分配表
     所列債權人洪淑美參與分配之債權聲明異議，並於104年3
     月5日對洪淑美提起分配表異議之訴，惟嗣於104年3月23日
     撤回強制執行之聲請。臺南地院執行處於104年4月7日依職
     權更正分配表，103年度司執字第99294號104年4月7日製作
     之分配表之事實，如兩造所不爭執事項⒉、⒌，且經調閱上
     開104年度司執字第2329號、103年司執字第99294號強制執
     行事件卷宗查核無訛。
　 ㈢則依前開說明，執行法官或司法事務官核定後，縱因債權人
     或債務人對分配表異議，經更正分配表或重新製作分配表
     ，仍應以原分配表作成時為準。本件執行處係因併案債權
     人謝逢珈於104年1月19日，對臺南地院執行處103年12月11
     日分配表所列對債權人洪淑美提起分配表異議之訴，嗣於1
     04年3月23日撤回強制執行之聲請，執行處始於104年4月7
     日依職權更正分配表，雖在備註欄載稱：「…前分配表（民
     國103年12月11日製作）作廢。」，仍應以原103年12月11
     日第1次分配表作成時為準。上訴人既係於上開分配款1294
     萬4361元第1次分配表作成日即103年12月11日後之104年1
     月5日始具狀聲明參與分配，已逾強制執行法第32條第1項
     所定參與分配之時期（分配表作成之日一日前），縱嗣因
     併案債權人謝逢珈撤回強制執行，104年4月7日依職權重新
     更正製作，103年度司執字第99294號分配款1294萬4361元
     之分配表，仍不得將上訴人之債權列入分配。
　 ㈣是以，就103年度司執字第99294號分配款1294萬4361元之分
     配表，上訴人既於103年12月11日第1次分配表作成日後之1
     04年1月5日始具狀聲明參與分配，已逾強制執行法第32條
     第1項所定參與分配之時期，而不能列入分配。上訴人就10
     4年4月7日為更正分配款1294萬4361元，即非屬強制執行法
     第32條第1項所稱之參與分配債權人，其依強制執行法第41
     條，請求將被上訴人於該分配表所受分配之執行費債權12
     萬6000元及票款債權1142萬3233元，予以剔除，不得列入
     分配云云，即屬無據。
六、分配表二（即104年4月7日製作，103年度司執字第99294之1
    號，執行提存款431萬8303元）異議之訴部分：
    ㈠按「債權人或債務人對於分配表所載之各債權人之債權或
　　  分配金額有不同意者，應於分配期日前一日，向執行法院
　　  提出書狀，聲明異議。前項書狀，應記載異議人所認原分
　　  配表之不當及應如何變更之聲明。」、「執行法院對於異
　　  議認為正當，而到場之債務人及有利害關係之他債權人不
　　  為反對之陳述或同意者，應即更正分配表而為分配。」、
　　  「依前條更正之分配表，應送達於未到場之債務人及有利
　　  害關係之他債權人。前項債務人及債權人於受送達後三日
　　  內不為反對陳述者，視為同意依更正分配表實行分配。其
　　  有為反對陳述者，應即通知聲明異議人。」、「異議未終
　　  結者，為異議之債權人或債務人，得向執行法院對為反對
　　  陳述之債權人或債務人提起分配表異議之訴。但異議人己
      依同一事由就有爭執之債權先行提起其他訴訟者，毋庸再
      行起訴，執行法院應依該確定判決實行分配。債務人對於
      有執行名義而參與分配之債權人為異議者，僅得以第14條
      規定之事由，提起分配表異議之訴。聲明異議人未於分配
      期日起十日內向執行法院為前二項起訴之證明者，視為撤
      回其異議之聲明；經證明者，該債權應受分配之金額，應
      行提存。前項期間，於第40條之1有反對陳述之情形，自
      聲明異議人受通知之日起算。」強制執行法第39條、第40
      條、第40條之1及第41條分別定有明文。
　　　參照85年10月9日修正公布強制執行法第41條之修正理由
      所示：「本條原規定異議人未為起訴之證明者，僅生執行
      法院得依原定分配表實行分配之效果，其所提起之訴訟，
      仍須進行，致生分配程序已終結，而仍須進行無益訴訟程
      序之現象。為加重異議人未為起訴證明之失權效果，爰參
      考德國民事訴訟法第881條及日本民事執行法第90條第6項
      之立法例，規定未於十日內為此證明者，視為撤回其異議
      之聲明。其異議既不復存在，執行法院當然應依原定分配
      表實行分配，受訴法院亦應以其訴為不合法，裁定駁回之
      ，以避免執行及訴訟程序之拖延。」等意旨，可知債權人
      或債務人對於分配表所載之債權或分配金額有不同意者，
      應聲明異議，若債務人或有利害關係之他債權人對其異議
      為反對之陳述，聲明異議人即應於分配期日或受通知有反
      對陳述情形日起十日內向執行法院為起訴之證明，否則，
      其聲明異議視為撤回，原為爭執之債權或分配金額自應歸
      入先為分配之無異議部分。縱執行法院因依法變動其他分
      配債權而重新製作更正分配表，仍不容前已捨棄異議權之
      債權人或債務人對該應先為分配之無異議部分（包括未聲
      明異議或撤回異議及視為撤回者），再行聲明異議並提起
      分配表異議之訴，始符修法之目的（最高法院98年度台上
      字第1730號判決意旨）。
    ㈡經查，臺南地院執行處就另案103年度存字第70656號提存
　　  款431萬8303元，第一次於104年1月6日製作分配表（即第
　　  一次分配表），並訂於104年1月20日分配，該次分配表債
　　  權人即被上訴人票款債權受分配之金額為385萬4769元，
　　  不足受償額713萬9904元。惟因上訴人已於104年1月5日具
　　  狀聲明參與分配，臺南地院執行處漏未將上訴人債權列入
　　  參與分配，故依上訴人104年1月16日聲明異議狀，而於10
　　  4年2月24日更正分配表，將上訴人債權列入參與分配並更
　　  正分配表（即第二次分配表），經司法事務官於104年2月
　　  25日核定，並定於104年3月24日分配，依第二次分配表分
　　  配結果債權人即被上訴人票款債權受分配金額為103萬719
　　  3元、不足受償額995萬7480元。繼因併案債權人謝逢珈於
　　  104年1月19日對於103年12月11日分配表（此係就另案103
　　  年度司執字第70656號分配款1294萬4361元製作之分配表)
　　  所列債權人洪淑美參與分配之債權聲明異議，並於104年3
　　  月5日對洪淑美提起分配表異議之訴，嗣因謝逢珈於104年
　　  3月23日撤回強制執行，臺南地院執行處於104年4月7日依
      職權更正分配款1294萬4361元及提存款431萬8303元之分
      配表（即第三次分配表）部分，債權人即被上訴人票款債
      權受分配金額為68萬7136元，尚不足受償573萬3444元等
      情，如兩造所不爭執事實⒊、⒌，並有上開執行卷宗可憑，
      自堪信為真實。
　　㈢就上開提存款431萬8303元製作之第二次分配表(即104年2
      月24日更正之分配表)，已將債權人即被上訴人所主張之
      票款債權全額列入分配表分配，上訴人未依法聲明異議，
      亦未提起分配表異議之訴，則該部分自應歸入先為分配之
      無異議部分。如前所述，縱執行法院因依法變動其他分配
      債權而重新製作更正分配表，仍不容前已捨棄異議權之債
      權人或債務人對該應先為分配之無異議部分，再行聲明異
      議並提起分配表異議之訴，是自不因臺南地院執行處104
      年4月7日製作分配表（即第三次分配表)，其備註欄記載
      「…前分配表（民國104年2月24日製作）作廢。」及通知
      函記載各債權人對於分配表有異議者，應依強制執行法第
      39條、第40條、第41條規定之程序辦理，而有不同。上訴
      人遲至臺南地院執行處第三次分配表，始聲明異議，惟第
      三次分配表所更正被上訴人所得受分配之金額為68萬7136
      元，並未逾上訴人未聲明異議第二次分配表所受分配之金
      額103萬7193元，則依前開說明，該已歸入上訴人無異議
      之應先為分配部分，雖因併案債權人謝逢珈撤回強制執行
      ，臺南地院執行處重新製作第三次分配表，就上訴人已不
      得聲明異議而歸入分配之被上訴人系爭票據債權部分，上
      訴人再行聲明異議並提起分配表異議之訴，即與強制執法
      上開規定有違，自不容許上訴人對於被上訴人應歸入無異
      議部分之系爭票款債權，再行聲明異議及提起本件分配表
      異議之訴。
　　㈣本件係因上訴人已於104年1月5日具狀聲明參與分配，臺南
      地院執行處漏未將上訴人債權列入參與分配，故依上訴人
      104年1月16日聲明異議狀，而於104年2月24日更正分配表
      ，將上訴人債權列入參與分配並更正分配表（第二次分配
      表），經司法事務官於104年2月25日核定，並定於104年3
      月24日分配。此與最高法院96年度台抗字第791號裁定所
      稱，「執行法院因原指定之分配期日通知未合法送達於部
      分當事人，而另指定之分配期日，性質上為撤銷前分配期
      日之執行程序，另為執行處分，必須對全體債權人與債務
      人再為送達始屬合法。應認改定後之分配期日方屬強制執
      行法第39條第1項規定之『分配期日』。債權人或債務人當
      然仍得於該分配期日一日前對分配表聲明異議。」之見解
      無涉，要併予敘明。
　七、就上訴人代位債務人鄭鴻權為時效抗辯提起債務人異議之訴部分：本件上訴人以被上訴人對鄭鴻權系爭本票債權均已罹於3年之時效而消滅，乃代位鄭鴻權為消滅時效完成之抗辯，分配表一、二被上訴人之分配款應予剔除，不得列入分配等語。被上訴人則以系爭7紙本票係發票人鄭鴻權於101年9月10日於臺南市政府警察局第五分局偵查隊偵訊後始簽發交付，伊行使票據權利尚未罹於時效等情置辯辯。
　　  ㈠按消滅時效，自請求權可行使時起算；且時效期間，不
        得以法律行為加長或縮短之，並不得預先拋棄時效之利
        益。民法第128條前段、第147條分別定有明文。而票據
        上之權利，對本票發票人，自到期日起算；見票即付之
        本票，自發票日起算，3年間不行使，因時效而消滅，
        固為票據法第22條第1項所明定，惟並未排斥民法第128
        條之適用。則票據上權利，於票載到期日或發票日，其
        權利之行使於法律上為不可能或存有障礙者，其消滅時
        效仍應自其權利可行使時起算。且票據為文義證券，票
        據上之權利義務，悉依票據記載之文義為認定，係為保
        障善意之執票人，以維票據之流通性，至於票據授受之
        直接當事人間，就票據記載外所存在之事項，並非不得
        援用為彼此抗辯之事由。從而，執票人就其與發票人間
        ，如確有票據權利於票載到期日或發票日尚不能行使之
        障礙，自非不得據以對發票人為法律上主張。而債權人
        依民法第242條規定，代位發票人對於執票人起訴者，
        其地位與被代位人自行起訴並無不同，執票人自亦得以
        上開事由對代位人為抗辯（見最高法院108年度台上字
        第1635號判決意旨）。
　　  ㈡被上訴人持以聲請臺南地院103年度司執字第99294號給
        付票款強制執行事件之同院102年度司票字第628號本票
        裁定，其本票均未載到期日、發票日分別為100年1月26
        、28日、同年3月20日、同年6月21日，如兩造不爭執事
        項㈠⒈，固可信為真實。被上訴人則以系爭7紙本票係發
        票人鄭鴻權於101年9月10日於臺南市政府警察局第五分
        局偵查隊偵訊後始簽發交付等情置辯，為上訴人所否認
        ，被上訴人以債務人鄭鴻權於另案證詞、及另案債務人
        鄭鴻權訴訟之陳述為證，查：
　　    ⒈債務人鄭鴻權於本院104年度重上字第114號被上訴人
          洪淑美與訴外人翁振發債務人異議之訴事件證稱略以
          ：系爭7紙本票確係在第五分局簽發交付洪淑美，
　　　　　那天是因為洪淑美告一位李先生台糖的投資案件，去
          第五分局作證做筆錄。因為洪淑美知道投資名度的土
          地會賺錢，投資600萬元由其以兒子名義買名度的土
          地，土地有設定抵押給作擔保，現尚未出售。投資一
          年後才去五分局開本票等語（見該卷一第469-471頁
          準備程序筆錄，即本院卷第195-201頁）。參以被上
          訴人曾對鄭鴻權提出詐欺告訴、鄭鴻權亦曾對被上訴
          人提出偽造有價證券告訴，有臺灣臺南地方檢察署＜
          下稱臺南地檢＞104年度偵字第12780號、105年度偵字
          第12990號不起訴處分書在卷可按，且鄭鴻權直至109
          年12月6日仍配合上訴人簽立債權讓與契約書（見本
          院卷第223-229、155-156頁），鄭鴻權就親自所為及
          見聞作證，無必要甘冒刑法偽證罪處罰危險，作偽證
          偏袒一方之必要。
　　    ⒉再由本院向臺南地檢署函調102年度調偵字第629號被
          上訴人之子郭子元告訴蔡明山和張哲華詐欺案偵查卷
          ，所附臺南市政府警察局第五分局000-000號卷內，
          確有被上訴人之子郭子元、及鄭文裕（即鄭鴻權）於
          101年9月10日下午先後在該分局偵查隊辦公室接受偵
          查佐石博文詢問並製作有偵訊調查筆錄。因鄭文裕（
          即鄭鴻權）並非被告，自無其移送資料，是臺南市政
          府警察局第五分局函復本院前審稱該分局公文資料無
          鄭文裕（鄭鴻權）相關筆錄暨移送資料，僅意指該局
          查無現存資料，並非確認並無其事。
 　　   ⒊又系爭7紙本票，票號係自00000000至00000000連續，
          並以「未載到期日及付款地、以中文書寫金額、以阿
          拉伯數字書寫金額及票載日期、發票人欄書寫鄭文裕
          Z000000000、地址欄書寫台南市○○區○○路000弄000號
          ，並在金額及姓名上分別捺指紋」簽發方式相類之情
          （見原審補字卷第12-14本票影本），應係同一時間
          所簽發。
　　    ⒋再被上訴人曾本於系爭7紙本票之原因關係請求鄭鴻權
          返還借款，經法院將系爭7紙本票係於101年9月間在
          臺南市政府警察局第五分局簽發乙節整理列為兩造不
          爭執事項；又鄭鴻權另案告訴上訴人偽造有價證券案
          中，亦自稱系爭7紙本票係於101年9月間簽發等情，
          有臺南地院104年度重訴字第315號106年6月1日準備
          程序筆錄、本院106年度重上字第65號106年8月23日
          準備程序筆錄、臺南地檢署105年度偵字第12990號不
          起訴處分書影本在卷可按（見本院卷第195-226頁）
          。
        ⒌綜上，由債務人鄭鴻權之證詞、被上訴人之子郭子元
          及鄭文裕（即鄭鴻權）於101年9月10日之偵訊調查筆
          錄、系爭7紙本票簽發方式、及被上訴人與鄭鴻權另
          案民刑爭執在如上述院檢之陳述，鄭鴻權有關簽發本
          票時間及地點之證詞應屬可採。上訴人以本票發票地
          址書寫欄位些微差異，及偵訊調查筆錄以簡體字簽名
          與本票發票人以繁體字書寫，質疑非於是日書寫，尚
          無可採。被上訴人所辯系爭7紙本票係發票人鄭鴻權
          於101年9月10日簽發交付等情，堪可信為真實。
  　　㈢系爭7紙本票確係鄭鴻權於101年9月10日，以倒填發票日
        為100年1月26日、同年月28日、同年3月20日、同年6月
        21日之方式，簽發交付被上訴人，如前所述。按時效期
        間，不得以法律行為加長或減短之，並不得預先拋棄時
        效之利益，民法第147條亦有規定，是不得以被上訴人
        同意鄭鴻權倒填系爭7 紙本票之發票日，即謂屬自願縮
        短票據權利之追索期限。系爭7紙本票實際簽發交付前
        ，其發票行為尚未完成，票據上權利於法律上並不存在
        ，亦無從行使，難認其時效業已起算。是被上訴人所辯
        其執以系爭7紙本票據核發臺南地院102年司票字第628
        號本票裁定為執行名義，於103年10月13日向臺南地院
        聲請對訴外人鄭鴻權強制執行時，其本票票據債權並未
        罹於票據法第22條第1項所規定之三年消滅時效，堪可
        採信。上訴人主張被上訴人對鄭鴻權系爭本票債權均已
        罹於3年之時效而消滅，尚即無可採。
　　㈣上訴人以被上訴人對鄭鴻權系爭本票債權均已罹於3年之時
      效而消滅，既無可採，從而，上訴人以其代位鄭鴻權為消
      滅時效完成之抗辯，分配表一、二被上訴人之分配款應予
      剔除，不得列入分配，即屬無據。
八、綜上所述，就103年度司執字第99294號分配款1294萬4361元
    之分配表，上訴人於第1次分配表作成日後始具狀聲明參與
    分配而不得列入分配，既非參與分配債權人，自不得依依強
    制執行法第41條為主張。就103年度司執字第99294號之1提
    存款431萬8303元分配表部分，上訴人未對第二次分配表依
    法聲明異議及提起分配表異議之訴，表列被上訴人系爭票據
    債權分配款已歸入應先為分配之無異議部分，嗣重新製作第
    三次分配表，被上訴人債權既未變動，且所受分配款未逾前
    分配款項，上訴人就此部分不得再為爭執。從而，上訴人提
    起本件分配表異議之訴，請求㈠分配表一所載次序1被上訴人
    所受分配之執行費債權12萬6000元，及次序3被上訴人所受
    分配之票款債權1142萬3233元，均予以剔除，不得列入分配
    ；㈡分配表二所載次序2被上訴人所受分配之執行費債權68萬
    7136元，予以剔除，不得列入分配，均無理由，應予駁回。
    原判決為上訴人敗訴之判決，並無不合。上訴意旨指摘原判
    決不當，求予廢棄改判，為無理由，應駁回其上訴。
　　再系爭7紙本票確係鄭鴻權於101年9月10日始倒填發票日簽
    發交付被上訴人，自該時起始得行使票據上權利而起算時效
    ，被上訴人於103年10月13日向臺南地院聲請對鄭鴻權強制
    執行時，其本票票據債權請求權並未罹於票據法第22條第1
    項所規定之3年之時效。上訴人以被上訴人對鄭鴻權系爭本
    票債權請求權均已罹於3年時效而消滅，代位鄭鴻權為消滅
    時效完成之抗辯，追加依民法第242條、強制執行法第14條
    債務人異議之訴之法律關係，請求判決將如前述分配表一、
    二被上訴人之分配款應予剔除，不得列入分配，亦均無理由
    ，併予駁回。
九、本件事證已臻明確，兩造其餘之攻擊或防禦方法及所用之證
    據，經本院斟酌後，認為均不足以影響本判決之結果，爰不
    逐一論列，附此敘明。
十、據上論結，本件上訴及追加之訴均為無理由，依民事訴訟法
    第449條第1項、第78條，判決如主文。
中　　華　　民　　國　　110 　年　　3 　　月　　30　　日
                  民事第一庭    審判長法  官  丁振昌

                                      法  官  李素靖

                                      法  官  蔡孟珊
上為正本係照原本作成。
上訴人如不服本判決，應於收受送達後20日內向本院提出上訴書
狀，其未表明上訴理由者，應於提出上訴後20日內向本院補提出
理由書狀（均須按他造當事人之人數附繕本），上訴時應提出委
任律師或具有律師資格之人之委任狀；委任有律師資格者，另應
附具律師資格證書及釋明委任人與受任人有民事訴訟法第466條
之1第1項但書或第2項（詳附註）所定關係之釋明文書影本。如
委任律師提起上訴，發回更審後為訴之變更（追加、擴張）部分
應一併繳納上訴裁判費。
被上訴人不得上訴。
中　　華　　民　　國　　110 　年　　3 　　月　　30　　日
　　　　　　　　　　　　　　
　　　　　　　　　　　　　　          書記官  汪姿秀
【附註】
民事訴訟法第466條之1：
⑴對於第二審判決上訴，上訴人應委任律師為訴訟代理人。但上
  訴人或其法定代理人具有律師資格者，不在此限。
⑵上訴人之配偶、三親等內之血親、二親等內之姻親，或上訴人
  為法人、中央或地方機關時，其所屬專任人員具有律師資格並
  經法院認為適當者，亦得為第三審訴訟代理人。
民事訴訟法第466條之2第1項：
上訴人無資力委任訴訟代理人者，得依訴訟救助之規定，聲請第
三審法院為之選任律師為其訴訟代理人。
　　　　　　　　　　　　　　　　　　　　　　　　　
附表：      編號          發票日                    票面金額   (新臺幣)    到期日        利息起算日            票據號碼          1        100年1月26日  400萬元      未載    101年10月1日 00000000  2        100年1月28日  400萬元      未載    101年10月1日 00000000  3        100年3月20日  150萬元      未載    101年10月1日 00000000  4        100年3月20日  200萬元      未載    101年10月1日 00000000  5        100年3月20日  130萬元      未載    101年10月1日 00000000  6        100年3月20日  250萬元      未載    101年10月1日 00000000  7        100年6月21日  45 萬元      未載    101年10月1日 00000000